【裁判字號】    98,訴,2092
【裁判日期】    990903
【裁判案由】    偽造文書等
【裁判全文】
臺灣臺中地方法院刑事判決              98年度訴字第2092號
公  訴  人  臺灣臺中地方法院檢察署檢察官
被      告  丁○○
選任辯護人  李玲瑩律師
上列被告因偽造文書等案件，經檢察官提起公訴（98年度偵字第
7741號），本院判決如下：
    主    文
丁○○共同犯電業法第一百零六條第三款之竊電罪，處有期徒刑
陸月，如易科罰金，以新臺幣壹仟元折算壹日。緩刑參年，並向
指定之政府機關、政府機構、行政法人、社區或其他符合公益目
的之機構或團體，提供捌拾小時之義務勞務，緩刑期間付保護管
束。
被訴偽造私文書罪部分，無罪。
    犯 罪 事 實
一、丁○○在臺中縣沙鹿鎮○○路221 巷41號1 樓經營車床工廠
    ，並以其名義向臺灣電力股份有限公司（以下簡稱臺電公司
    ）申請電度表使用，為圖減省電費之支出，竟意圖為自己不
    法之所有，與具改裝電表能力之不詳姓名年約30餘歲之成年
    男子基於竊電之犯意聯絡，於民國97年9 月間某日，以新臺
    幣（下同）5 萬元之報酬，委由該不詳姓名成年男子，以不
    詳方法，將裝置在其上開工廠外牆白鐵製電箱上之封印鎖撬
    開，打開電箱後，將電箱內之臺電公司所有之電度表（用戶
    電號：00000000 000號、表號：00000000號）上，由經濟部
    商品檢驗局委託財團法人臺灣大電力研究試驗中心所製作，
    用以表示電度表經檢定合格之鉛封（或稱封鉛印，該鉛封之
    一面印有「同」字，另一面則為鉛封之編號143號）一只予
    以拔除毀棄（毀損部分，未據告訴），打開電度表，再以不
    詳方法改變電度表內部，致使其失效不準，再將其事先偽造
    之印有「同」字樣、編號151之鉛封，利用銅線繫回該電度
    表上（丁○○涉嫌偽造封鉛之偽造文書罪部分，無罪，詳後
    述），再將電箱上之封印鎖封回，以此改變電度表之方法竊
    電使用。迄同年12月24日下午4時許，經臺電公司臺中區營
    業管理處用電稽查員己○○會同員警在上址當場查獲，並扣
    得偽造之鉛封1個、臺電公司所有上開電度表及乏時器各1
    個、封印鎖4個，而查悉上情，進而向丁○○追償依電業法
    第73條規定計算之1年電費計新臺幣122萬0,267元。
二、案經臺電公司臺中區營業處訴由臺中縣警察局大甲分局報請
    臺灣臺中地方法院檢察署檢察官偵查起訴。
    理    由
壹、證據能力部分：
    按被告以外之人於審判外之言詞或書面陳述，除法律有規定
    者外，不得作為證據，刑事訴訟法第159 條固定有明文，惟
    被告以外之人於審判外之陳述，雖不符同法第159 條之1 至
    之4 規定，而經當事人於審判程序同意作為證據，法院審酌
    該言詞陳述或書面陳述作成時之情況，認為適當者，亦得為
    證據；又當事人、代理人或辯護人於法院調查證據時，知有
    第159 條第1 項不得為證據之情形，而未於言詞辯論終結前
    聲明異議者，視為有前項之同意，同法第159 條之5 亦定有
    明文。查本判決所引用證據，其中屬傳聞證據部分，檢察官
    、被告知該等證據資料為傳聞證據，惟迄本院言詞辯論終結
    前均未聲明異議（見本院卷第208 頁、第242 至243 頁），
    應視為同意為本案之證據，本院審酌該等證據資料之取得或
    作成，並無不當或違法之情形，認以之為本案之證據為適當
    ，故應認有證據能力。
貳、有罪部分：
一、上開犯罪事實業據被告丁○○於本院審理中坦承不諱（見本
    院卷第245 頁），核與證人即臺電公司稽查人員己○○、員
    警戊○○於偵查、本院審理中及證人丙○○、甲○○警員於
    本院審理中證述情節相符（見偵查卷第10至11頁、本院卷第
    153 至163 頁），並有臺電公司用電實地調查書、電費明細
    資料查詢、電號00000000000 號使用度數資料各1 份、查獲
    現場及電度表照片共7 張、臺中縣警察局採驗報告書1 份暨
    刑案現場照片7 張在卷可稽（見警卷第6 至20頁）。而臺電
    公司人員己○○會同大甲分局警察丙○○及轄區員警戊○○
    前往上址工廠查獲竊電過程之錄影光碟，業經本院當庭勘驗
    無訛，有勘驗筆錄在卷可憑（見本院卷第15 2、172 至174
    頁）；且扣案之電度表之真正檢定鉛封已不存在，取而代之
    者係偽造之檢定鉛封，電度表內部已被改變，致電度表失效
    不準等節，有扣案電度表及卷附用電實地調查書、財團法人
    臺灣大電力研究試驗中心編號ER00 000000 號電度表檢驗報
    告及99年5 月27日大電表字第9905-05 75號函各1 份在卷可
    佐（見警卷第5 、6 頁、本院卷第195 頁）。又依證人己○○於本院審理中證稱：臺電公司人員於97年6 月23日對該電
    度表做倍力檢測，該電度表係正常等語（見本院卷第157 頁
    及第118 頁之電表封印整理卡），參以上開電度表於97年8
    月份電費與6 月份電費相當，而於10月份電費方大幅下降乙
    情觀之（見警卷第8 頁電費表），顯見被告自承在97年9 月
    間某日委請不詳姓名之成年人更改電度表竊電，應屬真實，
    堪以採信。本案事證明確，被告上開犯行，洵堪認定。
二、核被告丁○○以改變電度表內部，使其失效不準之方式竊電
    之所為，係犯電業法第106 條第3 款之竊電罪。又依刑法第
    232 條之規定，電氣關於該（竊盜）章之罪以動產論，惟被
    告竊取電流之竊盜行為因與電業法第106 條第3 款間，有普
    通法與特別法之關係，依特別法優於普通法之原則，自應適
    用電業法第106 條條第3 款之罪處斷。被告與不詳姓名之成
    年男子就上開犯行間，有犯意之連絡及行為之分擔，應為共
    同正犯。被告以一次改變電度表之構造使其失效不準之方式
    而竊電，而自89年9 月間某日起，至被查獲止為竊電行為，
    係基於單一之犯意，以一個行為繼續為竊電行為之實施，為
    繼續犯性質之單純一罪。爰審酌被告為圖車床工廠省電之私
    利，竟擅自更動電表，犯罪動機、目的尚屬單純，手段亦稱
    平和，雖一度使臺電公司受有電費收入減少之損害，但於本
    案發覺後，被告業已繳清追償之1 年電費122 萬餘元，所生
    損害非鉅，惟其犯後飾詞否認，態度非佳，遲至本院勘驗員
    警查獲過程錄影光碟後，始坦認犯行，並表悔意，及告訴人
    臺電公司之代理人亦表示原諒被告（見本院卷第241 頁反面
    ）等一切情狀，量處如主文所示之刑，並斟酌被告智識能力
    、家庭狀況等情諭知如主文所示之易科罰金折算標準。末查
    ，被告前於90年間因違反商標法案件，經法院判處有期徒刑
    3 月，於91年2 月26日易科罰金執行完畢後，5 年以內未曾
    受有期徒刑以上刑之宣告，有臺灣高等法院被告前案紀錄表
    在卷可憑，本次因短於思慮，一時貪慾圖利，致觸犯本案犯
    行，惟犯後坦承犯行，尚知悔悟，信其經此偵審程序後，應
    無再犯之虞，是本院認為前開對其宣告之刑，以暫不執行為
    適當，依刑法第74條第1 項第2 款之規定，諭知緩刑3 年，
    以勵自新。惟被告法治觀念顯有偏差，為使被告於緩刑期間
    內，能知所戒惕，避免緩刑之宣告遭撤銷，且導正其行為與
    法治之觀念，爰併依刑法第74條第2 項第5 款之規定，命被
    告向指定之政府機關、政府機構、行政法人、社區或其他符
    合公益目的之機構或團體，提供80小時之義務勞務；並依刑
    法第93條第1 項第2 款之規定，應於緩刑期間付保護管束，
    期能使被告於義務勞務過程及保護管束期間，確切明瞭其行
    為之違法性，培養正確法治觀念。至於被告究應向何上述機
    關、機構、團體、法人、社區等提供義務勞務，屬執行之問
    題，應由執行檢察官斟酌全案情節及各上述機關、機構、團
    體、法人、社區等之需求，妥為指定，附此敘明。又扣案之
    偽造鉛封1 個係裝設在電度表上，抄表人員於抄寫用電度數
    時無須打開電度表乙節，亦據證人己○○證述在卷（見本院
    卷第241 頁），可見該偽造鉛封並非被告為避免竊電犯行遭
    人識破而裝設，應與被告及該不詳姓名成年男子共犯之竊電
    犯行無關，而該偽造鉛封既係該不詳姓名成年男子所有，供
    犯偽造文書罪所用之物，爰不為沒收諭知。另扣案封印鎖4
    個、開電度表及乏時器各1 個，係臺電公司所有，業經證人
    己○○陳明屬實（見本院卷第244 頁），亦不為沒收諭知，
    附此敘明。
參、無罪部分：
一、公訴意旨略以：被告丁○○為節省電費支出，於不詳時間改
    裝上開電度表以減少電費支出時，另偽造用以證明中央標準
    局97年3 月測試完畢，一面印有「同」字，另一面為鉛封編
    號143 ，而具文書性質之鉛封（起訴書記載為封鉛印）1 只
    ，並將該偽造之鉛封繫在電度表上，以達竊電之目的。因認
    被告丁○○此部分另涉犯刑法第210 條、第220 條第1 項之
    偽造私文書罪嫌等語。
二、按犯罪事實應依證據認定之，無證據不得認定犯罪事實，又
    不能證明被告犯罪者，應諭知無罪之判決，刑事訴訟法第15
    4 條第2 項及第301 條第1 項分別定有明文。次按事實之認
    定，應憑證據，所謂證據，須適於為被告犯罪事實之證明者
    ，始得採為斷罪資料，如未能發現相當證據，或證據不足以
    證明，自不能以推測或擬制之方法以為裁判基礎；又認定不
    利於被告之事實，須依積極證據，苟積極證據不足為不利於
    被告事實之認定時，即應為有利於被告之認定，更不必有何
    有利之證據（最高法院53年臺上字第2750號、30年上字第81
    6 號、40年臺上字第86號分別著有判例可資參照）。又認定
    犯罪事實應依證據，為刑事訴訟法所明定，故被告否認犯罪
    事實所持之辯解，縱屬不能成立，仍非有積極證據足以證明
    其犯罪行為，不能遽為有罪之認定（最高法院30年上字第18
    31號亦著有判例）。又檢察官就被告犯罪事實，應負舉證責
    任，並指出證明之方法，刑事訴訟法第161 條第1 項定有明
    文，因此，檢察官對於起訴之犯罪事實，應負提出證據及說
    服之實質舉證責任。倘其所提出之證據，不足為被告有罪之
    積極證明，或其指出證明之方法，無從說服法院以形成被告
    有罪之心證，基於無罪推定之原則，自應為被告無罪判決之
    諭知（最高法院92年度臺上字第128 號判例意旨參照）。
三、公訴人認被告涉有上揭偽造文書犯行，係以證人己○○、戊○○之證詞及財團法人臺灣大電力公司研究室驗中心電度表
    檢驗報告為其主要論據。訊據被告丁○○固坦承有前述之竊
    電犯行，惟堅詞否認有何偽造文書犯行，辯稱：伊是以5萬
    元之代價，委請不詳姓名之成年男子改造電度表來減少電費
    支出，伊不知道該男子以何方法改造電度表，也不知道該男
    子會將扣案之偽造鉛封繫在電度表上，伊沒有與該男子共同
    偽造鉛封等語。經查：
  (一)被告於97年9月間，以5萬元之代價委請不詳姓名成年男子，
    以不詳方法撬開電箱上之封印鎖，將其向臺電公司申請使用
    之裝在電箱內之電度表上鉛封拔除毀棄，再以不詳方法改變
    電度表內部，使之失效不準之方式竊電，再將扣案偽造鉛封
    繫回及封印鎖封回之事實，業經被告自白在卷，並經證人己○○、戊○○等人證述屬實，且有附卷上述用電實地調查表
    等書證及扣案鉛封、封印鎖、電度表等物可憑（詳本判決貳
    之一）。而扣案之鉛封，一面為「同」字，另一面則為鉛封
    編號「151 」，經送財團法人臺灣大電力研究試驗中心鑑定
    結果，該鉛封編號「151 」與該中心存檔資料印壓模號「14
    3 」不符，且該鉛封之「同」字壓印之圖型不符，該鉛封非
    該中心所壓印，係屬偽造乙情，亦有臺灣大電力研究試驗中
    心編號ER 00000000 號電度表檢驗報告及99年4 月19日大電
    表字第9904-0406 號、99年5 月27日大電表字第9905-0575
    號函各1 份在卷可佐（見警卷第6 頁、本院卷第192 、195
    頁），足見扣案鉛封確係偽造無訛。惟上開證據至多僅能說
    明被告與不詳姓名之成年男子基於竊電之犯意聯絡，由該不
    詳姓名男子以不詳方法撬開封印鎖，並將電度表上之鉛封拔
    除毀棄，以不詳方法改變電度表內部，使其失準之方式竊電
    ，惟被告是否與該名男子有偽造鉛封之犯意聯絡及行為分擔
    ，尚須有其他積極證據以資佐證。
  (二)又電度表上所裝置之檢定鉛封（即封印鉛）上之「同」字乃
    經濟部商品檢驗局委託財團法人臺灣大電力研究試驗中心所
    製作，用以表示該電度表經檢定合格加封，且鉛封係以銅線
    繫在電度表上乙節，業據證人己○○證述無訛（見本院卷第
    頁241 頁），足見該鉛封為表示一定用意之符號，依刑法第
    220 條第1 項規定，應以同法第211 條之公文書論，惟起訴
    書認鉛封應依同法第220 條第1 項、第210 條之規定以私文
    書論，尚有誤會。而本案之電度表係裝置在被告上址工廠外
    牆之白鐵製電箱內，該電箱外則以封印鎖封住乙節，業經本
    院勘驗查獲現場錄影光碟屬實，有本院勘驗筆錄及電箱、封
    印鎖、電度表之照片在卷可憑（見警卷第10至12頁、本院卷
    第17 2至173 頁），由此可知，欲以改變電度表內部之方式
    竊電，須先將電箱上之封印鎖撬開，打開電箱後，再將其內
    之電度表上以銅線加封之鉛封拔起，再以調整電度表內部後
    ，將拔起之鉛封繫回將封印鎖封回即可達竊電之目的，並無
    另行偽造鉛封之必要。
  (三)再者，臺電公司之抄表人員於抄寫用電度數時，無須打開電
    度表，且無法從外觀目視該鉛封是否仍在，只有3 年1 次之
    倍測檢驗時，才會查看鉛封等情，業據證人己○○證述在卷
    （見本院卷第214 頁），核與卷附電箱、電表照片所示（見
    警卷第10、12頁下方照片）之扣案之偽造鉛封是繫在電度表
    上，且電度表係裝置在白鐵製電箱內，電箱上有一長方形透
    明壓克力板之材質，可供查看用電度數使用乙情相符，益徵
    本案竊電者於更改電度表竊電後，僅須將封印鎖封回，即可
    避免臺電公司人員於每月抄表時察覺竊電行為，實無為避免
    抄表人員發現而於竊電時偽造鉛封之必要，況如為避免臺電
    公司人員進行倍測時發現竊電犯行，亦可將原鉛封再以銅線
    繫回即可，亦無另行偽造鉛封之必要，已如前述，是被告辯
    稱：其不知道該不詳姓名男子改裝電表時，會偽造鉛封等語
    ，尚非虛妄，應堪採信。
  (四)按共同正犯間，對其他共同正犯在犯意聯絡範圍內所實行之
    行為，固應同負全部責任，然若其他共同正犯所實行之行為
    ，已踰越犯意聯絡範圍，就此軼出部分，即難令負共同正犯
    之責。本件被告固以5 萬元之代價，委請不詳姓名成年男子
    以改變辯電度表之方式竊電，而與該男子有竊電之犯意聯絡
    ，惟該男子如何拆卸改裝，被告並無所悉，業經被告陳明在
    卷（見本院卷第244 頁），且依前述，被告亦無為竊電而偽
    造鉛封之必要，又遍查全卷亦無積極證據證明扣案鉛封係被
    告所偽造，抑或被告委請該成年男子改裝電度表竊電之前即
    有與該成年男子有偽造鉛封之犯意聯絡，是該不詳姓名之成
    年男子應自負此部分偽造鉛封之罪責，尚難僅憑扣案之偽造
    鉛封遽認被告亦應負此罪責。
四、綜上所述，本件被告既堅詞否認有此部分偽造鉛封之偽造文
    書犯行，且公訴意旨所依證據，亦無法證明被告涉有此部分
    犯行，此外，復查無其他積極事實足資認定被告確有公訴人
    所指之犯行，揆諸上開條文及判例意旨，應認不能證明被告
    犯罪，自應為被告無罪之諭知。
據上論斷，應依刑事訴訟法第299 條第1 項前段、第301 條第1
項，電業法第106 條第3 款，刑法第11條前段、第28條、第41條
第1 項前段、第74條第1 項第2 款、第2 項第5 款、第93條第1
項第3 款，判決如主文。
本案經檢察官乙○○到庭執行職務。
中    華    民    國    99    年    9     月    3    日
           刑事第十五庭   審判長法  官  江奇峰
                                法  官  郭書豪
                                法  官  廖純卿
以上正本證明與原本無異。
如不服本判決應於收受送達後10日內向本院提出上訴書狀，並應
敘述具體理由；其未敘述上訴理由者，應於上訴期間屆滿後20日
內向本院補提理由書（均須按他造當事人之人數附繕本）「切勿
逕送上級法院」。
                                書記官  柳寶倫
中    華    民    國    99    年    9     月    3    日
附錄論罪科刑法條
電業法第106條
有左列行為之一者為竊電，處5 年以下有期徒刑、拘役或5 百元
以下罰金：
一、未經電業供電，而在其供電線路上私接電線者。
二、繞越電度表或其他計電器，損壞或改動表外之線路者。
三、損壞或改變電度表、無效電力計、其他計電器之構造，或以
    其他方法使其失效不準者。
四、在電價較低之線路上，私接電價較高之電器者。
五、包燈用戶，在原定電燈盞數及瓦特數以外，私自增加盞數或
    瓦特數者。
六、電力用戶，在原申請馬力數、瓩數或仟伏安數以外，私自增
    加馬力數瓩數或仟伏安數者。

司法院資訊處製作；財團法人民間司法改革基金會備份。
